【裁判字號】    98,訴,248
【裁判日期】    980410
【裁判案由】    債務人異議之訴
【裁判全文】
臺灣臺北地方法院民事判決               98年度訴字第248號
原      告  乙○○
被      告  臺灣銀行股份有限公司
法定代理人  丁○○
訴訟代理人  丙○○
複代理人    甲○○
上列當事人間債務人異議之訴事件，本院於民國98年3 月24日言
詞辯論終結，判決如下：
    主      文
原告之訴駁回。
訴訟費用由原告負擔。
    事實及理由
一、原告起訴主張：
  (一)訴外人恆得企業有限公司（下稱恆得公司）、瑞品企業股份
    有限公司（下稱瑞品公司）於民國70年間以原告之父林昌爐
    為連帶保證人向被告銀行龍山分行借款，因恆昌公司、瑞品
    公司未依約履行，兩造於71年12月29日以本院71年度民調字
    第431 號成立調解，作成林昌爐應與恆得公司、瑞品公司等
    人連帶給付之調解筆錄，被告嗣以上開調解筆錄為執行名義
    聲請強制執行，經本院發給北院民執76乙1956字第27189 號
    債權憑證。詎被告於95年3 月24日，以林昌爐業於86年2 月
    9 日死亡，上開債務業由原告繼承為由，執上開北院民執76
    乙1956字第27189 號債權憑證，聲請扣押原告對訴外人台北
    市立體育學院之薪資債權三分之一，經本院先後於95年3 月
    28 日 、95年8 月1 日，核發扣押命令、移轉命令。惟系爭
    執行名義成立後，有下列消滅或妨礙被告請求之事由發生，
    原告自得依強制執行法第14條第1 項規定，提起債務人異議
    之訴，請求撤銷所為之強制執行程序。
  1.林昌爐並未就恆得公司、瑞品公司對被告之債務為保證，相
    關借貸文件係由恆得公司、瑞品公司法定代理人林義雄所偽
    造，同為連帶保證人之林義仁即曾對林義雄提起偽造文書告
    訴，林昌爐對被告並無所謂之連帶保證債務存在。
  2.被告執以聲請強制執行之本院71年度民調字第431 號調解筆
    錄，係由林義雄代理林昌爐等連帶保證人所為，林昌爐本人
    並未到庭，而林昌爐生前因有吸食毒品之習慣，一生進出監
    獄數次，成立調解當時，恐於獄中服刑，並未委任林義雄代
    理與被告成立調解，調解因未經合法代理而無效，其效力應
    不及於林昌爐，自不能以該調解筆錄為執行名義聲請強制執
    行林昌爐或其繼承人所有之財產。
  3.原告於81年11月至84年9 月至美國求學，隨即移民加拿大，
    迄至86年2 月間返台奔喪，始知悉林昌爐生前負有系爭保證
    債務，原告於86年2 月間繼承林昌爐上開保證債務，繼承於
    97年1 月4 日前開始，並於繼承開始後之95年間，始發生代
    負履行責任之保證契約債務，原告於繼承前長期旅居國外達
    5 年之久，無法獲悉系爭保證契約債務，倘於繼承後由原告
    繼續履行該保證債務顯失公平，原告自得依民法繼承編施行
    法第1 條之2 第1 項規定，以原告所得遺產為限，負清償責
    任。
  (二)被告自95年3 月起按月扣押原告對台北市立體育學院之薪資
    債權三分之一，每月扣押金額新臺幣（下同）20,289元，依
    民法繼承編施行法第1 條之2 第2 項規定反面解釋，原告於
    97年4 月22日修正施行後始清償之保證契約債務，得請求被
    告返還，則自97年5 月起至97年10月止，原告得請求被告返
    還之金額計121,734 元（20,289×6 ＝121,734） ，爰依法
    請求被告返還原予原告。
  (三)聲明：
  1.本院95年度執字第13161 號清償債務強制執行事件，就原告
    對台北市立體育學院之薪資債權所為之強制執行程序應予撤
    銷。
  2.被告應給付原告121,734元。
二、被告抗辯：
  (一)恆得公司於70年間以林昌爐為連帶保證人向被告銀行龍山分
    行借款，因恆得公司未依約履行，其債務視為全部到期，兩
    造於71年12月29日成立調解，作成本院71年度民調字第431
    號調解筆錄，系爭保證契約債務於林昌爐86年2 月9 日死亡
    前即已發生代負履行責任，觀之修正後民法第1148第2 項規
    定之立法理由，除原告主張限定繼承或拋棄繼承外，應概括
    承受林昌爐財產上之一切權利、義務。原告既不爭執其於繼
    承開始後未依法聲明限定繼承或拋棄繼承，就系爭保證契約
    債務即應予承受，被告執對林昌爐之執行名義，聲請強制執
    行原告對台北市立體育學院之薪資債權，於法有據，原告請
    求撤銷本院95年度執字第13161 號清償債務強制執行事件，
    就原告對台北市立體育學院之薪資債權所為之強制執行程序
    ，及返還97年4 月22日後已清償之保證契約債務，尚非可採
    。
  (二)修正後民法繼承篇施行法第1 條之2 第1 項規定，應限於由
    繼承人繼續履行債務顯失公平者，始得以所得遺產為限，負
    清償責任，縱認系爭保證契約債務於繼承開始後始發生代負
    履行責任，原告既未舉證證明由其繼續履行債務有顯失公平
    情事，其請求撤銷上開執行程序及返還97年4 月22日後已清
    償之保證契約債務，亦不足採。
  (三)聲明：
    駁回原告之訴。
三、兩造不爭執之事項：
  (一)恆得公司、瑞品公司於70年間以原告之父林昌爐為連帶保證
    人向被告銀行龍山分行借款，因恆昌公司、瑞品公司未依約
    履行，兩造於71年12月29日以本院71年度民調字第431 號成
    立調解，作成林昌爐應與恆得公司、瑞品公司等人連帶給付
    之調解筆錄，被告嗣以上開調解筆錄為執行名義聲請強制執
    行，經本院發給北院民執76乙1956字第27189 號債權憑證（
    本院卷第38-43 頁）。
  (二)林昌爐於86年2 月9 日死亡，原告未聲明限定繼承或拋棄繼
    承。
  (三)被告於95年3 月24日以上開北院民執76乙1956字第27189 號
    債權憑證為執行名義，聲請扣押原告對台北市立體育學院之
    薪資債權，經本院以95年度執字第13161 號清償債務強制執
    行事件受理，並先後於95年3 月28日、95年8 月1 日，核發
    扣押命令、移轉命令（本院卷第7-9 頁、第65-66 頁）。
  (四)被告聲請扣押原告對台北市立體育學院之薪資債權三分之一
    ，自97年5 月至97年10月止，每月應扣金額為20,289元（本
    院卷第10-15頁）。
四、得心證之理由：
    原告主張林昌爐並未就系爭借款為保證，亦未與被告成立調
    解，且其於繼承開始後始發生代負履行責任，其得提起債務
    人異議之訴，請求撤銷所為之強制執行程序，並請求被告返
    還97年4 月22日後已清償之保證契約債務，為被告所否認，
    並以前詞置辯，是本件所應審究者為：(一)本院95年度執字第
    13161 號清償債務強制執行事件執行程序已否終結？(二)原告
    得否以林昌爐未就系爭借款為保證、未委任林義雄與被告成
    立調解為由提起債務人異議之訴？(三)原告是否於繼承開始後
    始就系爭保證債務發生代負履行責任？(四)原告得否請求被告
    返還97年4 月22日後已清償之保證債務？茲論述如下：
  (一)本院95年度執字第13161 號清償債務強制執行事件執行程序
    尚未終結：
    按債務人異議之訴應於強制執行程序終結前提起，為強制執
    行法第14條第1 項所明定。而執行法院依強制執行法第115
    條之1 第2 項規定就薪資債權核發之移轉命令，須待將來薪
    資債權發生時，始生債權移轉之效力，是關於未到期之薪資
    債權，其執行程序不能謂已終結。本件被告聲請扣押原告對
    台北市立體育學院之薪資債權，業經本院於95年8 月1 日核
    發北院錦未字第13161 號移轉命令，固據調閱上開執行案卷
    查核屬實，並有執行命令在卷可憑（本院卷第65-66 頁），
    惟關於未到期之薪資債權，須待將來薪資債權發生時，始生
    債權移轉之效力，就此部分，應認其執行程序尚未終結，先
    予敘明。
  (二)原告不得以林昌爐未就系爭借款為保證、未委任林義雄與被
    告成立調解為由提起債務人異議之訴：
  1.按調解經當事人合意而成立。調解成立者，與訴訟上和解有
    同一之效力。和解成立者，與確定判決有同一之效力。民事
    訴訟法第416 條第1 項、第380 條第1 項定有明文。又債務
    人異議之訴，須以其主張消滅或妨礙債權人請求之事由係發
    生於執行名義成立後者始得為之，若其主張此項事由在執行
    名義成立之前即已存在，則為執行名義之裁判縱有不當，亦
    非異議之訴所能救濟，最高法院66年臺上字第3281號復著有
    判例意旨可資參照。查本院95年度執字第13161 號清償債務
    強制執行事件，被告係以本院71年12月29日71年度民調字第
    431 號調解筆錄、北院民執76乙1956字第27189 號債權憑證
    為執行名義，業據本院調閱上開執行案卷查核屬實，被告所
    執執行名義既與確定判決同一之效力，原告僅得以執行名義
    成立後所發生消滅或妨礙債權人請求之事由提起債務人異議
    之訴，其主張系爭借款相關借貸文件係林義雄所偽造，林昌
    爐並未就系爭借款為保證，縱若屬實，該消滅或妨礙被告請
    求之事由亦發生於執行名義成立之前，按之上開說明，原告
    尚不得依強制執行法第14條第1 項規定提起債務人異議之訴
    ，其以此為由提起債務人異議之訴，核非有據。
  2.至原告主張林昌爐並未委任林義雄與被告成立調解，被告據
    以強制執行之本院71年度民調字第431 號調解筆錄未經合法
    代理，縱若屬實，亦係調解有無效或得撤銷之原因，非執行
    名義成立後有消滅或妨礙債權人請求之事由，屬當事人是否
    向原調解法院提起宣告調解無效或撤銷調解之訴之問題，非
    債務人異議之訴所得救濟，原告以此為由提起債務人異議之
    訴，亦屬無據。
  (三)原告非於繼承開始後始就系爭保證債務發生代負履行責任：
    按繼承在民法繼承編97年年1 月4 日前開始，繼承人對於繼
    承開始後，始發生代負履行責任之保證契約債務，由其繼續
    履行債務顯失公平者，得以所得遺產為限，負清償責任，97
    年5 月7 日修正公布之民法繼承編施行法第1 條之2 第1 項
    定有明文。其立法意旨在於被繼承人死亡後始發生之代負履
    行責任之保證契約債務，繼承人於繼承時無法預知，故不宜
    由繼承人負無限制之清償責任，惟保證契約債務如於被繼承
    人生前即已發生代負履行責任，因其繼承人於繼承時得主張
    限定繼承或拋棄繼承，除繼承人聲明限定繼承或拋棄繼承外
    ，應概括承受被繼承人財產上之一切權利、義務。本件原告
    之被繼承人林昌爐於86年2 月9 日死亡，其繼承雖在97年1
    月4 日前開始，惟系爭保證契約債務於林昌爐死亡前即已發
    生，兩造並於71年12月29日以本院71年度民調字第431 號成
    立調解，作成林昌爐應與恆得公司、瑞品公司等人連帶給付
    之調解筆錄，有上開調解筆錄在卷足憑（本院卷第38-41 頁
    ），足見於林昌爐生前（繼承開始前）即已發生代負履行責
    任之保證契約債務，於此情形，原告於繼承時即得主張限定
    繼承或拋棄繼承，其既未為之，揆諸前揭說明，其仍應負概
    括繼承責任，自林昌爐死亡時（繼承開始時）承受林昌爐財
    產上之一切權利、義務。至原告主張之95年間實為被告對原
    告聲請強制執行之時點，非系爭保證契約債務發生之時點，
    其主張於繼承開始後之95年間始發生代負履行責任之保證契
    約債務，得依修正後民法繼承編施行法第1 條之2 第1 項規
    定，以所得遺產為限負清償責任，尚非可採。
  (四)原告不得請求被告返還97年4 月22日後已清償之保證債務：
    按依97年5 月7 日修正公布之民法繼承編施行法第1 條之2
    第2 項規定請求返還97年4 月22日修正施行後已清償之保證
    契約債務，須以繼承在97年1 月4 日前開始，繼承人於繼承
    開始後，始發生代負履行責任之保證契約債務，由其繼續履
    行債務顯失公平為要件，原告非於繼承開始後始就系爭保證
    債務發生代負履行責任，既如前述，其請求被告返還97年4
    月22日修正施行後即97年5 月至97年10月已清償之保證契約
    債務，即非有據，自難准許。
  (五)綜上，原告非於繼承開始後始就系爭保證債務發生代負履行
    責任，於本院71年12月29日71年度民調字第431 號調解筆錄
    成立後，復無消滅或妨礙被告請求之事由發生，原告提起債
    務人異議之訴，請求撤銷本院本院95年度執字第13161 號清
    償債務強制執行事件，就原告對台北市立體育學院之薪資債
    權所為之強制執行程序，及命被告返還97年4 月22日修正施
    行後即97年5 月至97年10月已清償之保證契約債務，洵非正
    當，不應准許。
  (六)末查本院95年度執字第13161 號清償債務強制執行事件，被
    告僅以北院民執76乙1956字第27189 號債權憑證為執行名義
    （原執行名義：本院71年度民調字第431 號調解筆錄），被
    告答辯時雖併提及本院71年度民調字第430 號調解筆錄（北
    院79民執黃3092字第18193 號債權憑證），然原告僅就本院
    95年度執字第13161 號清償債務強制執行事件提起債務人異
    議之訴，本院71年度民調字第430 號調解筆錄既非上開執行
    事件之執行名義，有關本院71年度民調字第430 號調解筆錄
    成立後有無消滅或妨礙被告請求之事由發生，非本院所得審
    究，附此敘明。
五、從而，原告依強制執行法第14條第1 項規定，請求撤銷本院
    95年度執字第13161 號清償債務強制執行事件，就原告對台
    北市立體育學院之薪資債權所為之強制執行程序應予撤銷，
    並請求被告給付原告121,734 元，為無理由，應予駁回。
六、本件事證已臻明確，兩造其餘攻擊防禦方法及所提證據，核
    與本件判決結果不生影響，爰不另一一論述，併予敘明。
七、又原告聲請調閱林義仁對林義雄之訴訟資料、林昌爐入監服
    刑之紀錄，及訊問證人林王招治、林義仁，係為證明林昌爐
    未就系爭借款為保證，及其未委任林義雄成立調解之事實，
    惟原告不得以林昌爐未就系爭借款為保證、未委任林義雄與
    被告成立調解為由提起債務人異議之訴，已如前述，其待證
    事實既不足以影響本件判決結果，本院自無加以調查之必要
    。
八、結論：本件原告之訴為無理由，依民事訴訟法第78條，判決
    如主文。
中    華    民    國    98    年    4     月    10    日
                  民事第二庭    法  官  陳秀貞
以上正本係照原本作成。
如對本判決上訴，須於判決送達後20日內向本院提出上訴狀。
中    華    民    國    98    年    4     月    10    日
                                書記官  劉碧輝


司法院資訊處製作；財團法人民間司法改革基金會備份。
